臺中高等行政法院判決　　　　　　　　　　　　　　　九十一年度訴字第五五一號
　　　　　　　　　　　　　　　.
　　原　　　告　甲○○
　　訴訟代理人　戊○○
　　被　　　告　財政部臺灣省中區國稅局
　　代　表　人　乙○○
　　訴訟代理人　丁○○
　　訴訟代理人　丙○○
右當事人間因請求退稅事件，原告不服財政部中華民國九十一年七月十六日台財訴字
第○九○○○五九五八二號訴願決定，提起行政訴訟。本院判決如左︰
　　主  文
原告之訴駁回。
訴訟費用由原告負擔。
　　事  實
甲、事實概要：緣被繼承人李錦君民國八十三年十一月四日死亡，原告於八十三年十
    一月十九日依期申報遺產稅，經被告所屬台中市分局核定應納遺產稅額新台幣（
    下同）一、七三四、九○二元，並經繼承人於八十四年一月十日如期完納。嗣後
    原告於九十年七月二十七日向被告申請主張被繼承人所遺坐落台中市○○段八四
    —一六、八四—一二二、八四—一九九、八四—一一四、八四—一八七、八四—
    一九二、八四—一九三及台中市○○段三六二、三六二—三、三六二—一八、三
    六二—二七及三六二—二五等地號計十二筆土地為公共設施保留地，應依都市計
    畫法第五十條之一規定由遺產總額中扣除。經被告函轉台中市分局，該分局以原
    告自被繼承人遺產稅繳款日至申請日，已逾五年，乃否准所請。原告不服，提起
    訴願遭駁回。原告仍未服，提起行政訴訟。
乙、兩造聲明：
一、原告聲明求為判決：(一)原處分及訴願決定均銷。(二)被告返還原告一、七三四、九
    ○二元。
二、被告聲明求為判決：原告之訴駁回。
丙、兩造之陳述：
壹、原告起訴意旨略以：
一、按依土地稅減免規則第二十二條第一項第三款規定，經都市計劃編定為公共設施
    保留地之土地，應根據主管地政機關通報資料，免由土地所有權人或典權人申請
    。另依平均地權條例第十四條規定，地價每三年重新規定地價一次。然台中市稅
    捐稽徵處未依上揭規定辦理通報，此可由台中稅捐稽徵處九十年十一月一日中市
    稅則字第二二五三九號函示准予退還溢徵稅款可證。台中市稅捐稽徵處自始就該
    坐落台中市○○段八四—一六、八四—一二二、八四—一九九、八四—一一四、
    八四—一八七、八四—一九二、八四—一九三及台中市○○段三六二、三六二—
    三、三六二—一八、三六二—二七及三六二—二五等地號計十二筆市場預定之系
    爭土地依「公共設施保留地」之稅率課徵地價稅，本得准予免列入遺產總額計課
    遺產稅，惟原告對於上情並不知悉，且因地政暨稽徵機關及被告各層級承辦人員
    於審查繼承人所申報之遺產稅案時，或因明知該十二筆土地係屬公共設施保留地
    ，未本著依法行政之職責，致原告溢繳遺產稅。是被告對原告所課之稅款，核屬
    政府之不當得利。
二、本件爭點在於系爭十二筆地號之公共設施保留地依法免列入遺產課徵，係屬自始
    免稅範圍，此因台中市稅捐稽徵處未依首揭規定依「地政機關」通報資料就該十
    二筆土地在土地「總歸戶冊內」註銷為公共設施保留地，暨在核定各期地價稅單
    內就該十二筆土地，依公共設施保留地稅率計課地價稅，此有違依法行政及信賴
    保護原則，是本件自不得因繼承人在不知情下未申報扣除即不得免稅；亦不得因
    被告各層級承辦人員明知而不為，即令納稅義務人喪失鉅額稅款。
三、由憲法第十九條及中央法規標準法第五條第一項第二款規定，可知採租稅法定主
    義；另財政部六十六年二月十六日台財稅字第三一一八六號函示「稽徵機關自行
    發現錯誤更正退還溢繳之稅款，不受五年期間限制」，亦可證非僅有稅捐稽徵法
    第二十八條規定之適用。按稅捐稽徵法第二十八條所適用者，乃納稅義務人對於
    因適用法令或計算錯誤溢繳之稅款，得自繳納之日起五年內提出具體證明，申請
    退還；至於非因上述事由溢繳之稅款，應於幾年內申請退還，該法並未明文。本
    件乃因主管機關土地地籍資料登記錯誤，依財政部九十年十二月二十六日台財稅
    字第○九○○四五七四五五號函所示，應非屬因適用法令錯誤或計算錯誤溢徵之
    稅款，自不須依稅捐稽徵法第二十八條規定，於繳納之日起五年內提出申請為限
    ，而應適用該法第一條，本法未規定者，依其他有關法律之規定。亦即適用民法
    第一百七十九條及第一百二十五條之規定，於十五年內均可請求返還溢繳稅款，
    另法務部九十年三月廿二日法九十令字第○○八六一七號函釋意旨亦同。系爭十
    二筆公共設施保留地自始即應免入遺產總額課徵遺產稅，其當然免稅之立法意旨
    不容置疑。不因納稅義務人之疏失或因被告之明知而不為而有所不同。被告不當
    得利之事實已如上述，原告自得依上開民法有關不當得利之規定，於時效期間內
    請求被告返還溢徵之稅款。
貳、被告答辯意旨略以：
一、本件被繼承人李錦君八十三年十一月四日死亡，原告於八十三年十一月十九日依
    限申報遺產稅，經被告所屬台中市分局核定應納遺產稅額一、七三四、九○二元
    ，並經繼承人於八十四年一月十日如期完納。嗣後原告於九十年七月二十七日向
    被告申請被繼承人所遺坐落台中市○○段八四—一六、八四—一二二、八四—一
    九九、八四—一一四、八四—一八七、八四—一九二、八四—一九三及台中市○
    ○段三六二、三六二—三、三六二—一八、三六二—二七及三六二—二五等地號
    計十二筆土地為公共設施保留地，主張依都市計畫法第五十條之一規定由遺產總
    額中扣除並退還溢繳之遺產稅。按被繼承人遺產稅繳款日為八十四年一月十日，
    至原告九十年七月二十七日申請退還錯誤溢繳稅款時，已逾五年，被告否准所請
    ，並無違誤。至原告所提示上揭十二筆土地經台中市政府編定為「市場預定地且
    未開發使用」依規定退還地價稅及免徵工程受益費等相關證明文件影本，核與本
    件申報更正並退還遺產稅，因已逾五年退稅期限未符稅捐稽徵法第二十八條退稅
    規定無涉。
二、按稅捐之稽徵係屬國家之高權行政，而稅捐相關法規，即屬行政法之範疇。依稅
    捐稽徵法第一條規定，稅捐之稽徵，原則依該法規定；於該法未規定者，始得依
    其他有關法律之規定。而遺產及贈與稅法並未有納稅義務人對於因適用法令錯誤
    或計算錯誤溢繳之稅款之規定，自應適用稅捐稽徵法第二十八條。本件既屬稅捐
    事件所衍生之退稅爭議，當為稅捐稽徵法第二十八條所適用之情形。本件被繼承
    人遺產稅於八十四年一月十日繳納完畢，原告遲至九十年七月二十七日方主張被
    繼承人遺產稅核定有誤，然已逾五年期限，依前揭規定自不能再申請。至原告主
    張應適用民法第一百七十九條不當得利之規定，惟本件係屬行政法之範疇，依前
    揭規定，公法上之請求權為五年，是以被告予以否准，揆諸前揭規定並無不合。
　　理  由
一、按「納稅義務人對於因適用法令錯誤或計算錯誤溢繳之稅款，得自繳納之日起五
    年內提出具體證明，申請退還；逾期未申請者，不得再行申請。」，為稅捐稽徵
    法第二十八條所明定。
二、本件被繼承人李錦君八十三年十一月四日死亡，原告於八十三年十一月十九日依
    期申報遺產稅，經被告所屬台中市分局核定應納遺產稅額一、七三四、九○二元
    ，並經繼承人於八十四年一月十日如期完納。嗣後原告於九十年七月二十七日向
    被告申請因該被繼承人所遺坐落如事實欄所示之台中市○○段八四—一六等十二
    筆土地為公共設施保留地，依都市計畫法第五十條之一規定，應由遺產總額中扣
    除，請求退還上開遺產稅。經被告函轉台中市分局，該分局以原告自被繼承人遺
    產稅繳款日至申請日，已逾五年，乃否准所請，原告不服，循序提起行政訴訟。
三、關於原告請求撤銷前開原處分及訴願決定部分，按原告主張系爭十二筆土地均為
    公共設施保留地，依都市計畫法第五十條之一規定，應由遺產總額中扣除，免徵
    遺產稅。惟查，參照土地稅減免規則第二十二條第三款但書規定公告設施保留地
    地價稅賦減免，應由稽徵機關依通報資料逕行辦理或由用地機關函請稽徵機關辦
    理，免由土地所有權人或典權人申請，本件系爭十二筆土地，六十五年十一月八
    日即經台中市政府公告為公共設施道路用地，有該府工務局函在卷可證，被告如
    未有通報資料，或原告未行向被告申請免徵遺產稅之情形，致被告未依都市計畫
    法第五十條之一之規定免徵系爭十二筆土地之遺產稅，因被告課稅當時，該等土
    地已為公共設施保留地，被告未依此課稅事實而適用都市計畫法第五十條之一之
    規定，應屬適用法令有錯誤之情形，原告自得依稅捐稽徵法第三十五條之規定於
    法定期限內對被告核定之遺產稅申請復查，或於繳納遺產稅後，依同法第二十八
    條規定對其溢繳之遺產稅，於五年內向被告申請退還，以資救濟。乃原告於八十
    四年一月十日如期完納該遺產稅，而於九十年七月二十七日始向被告請求退還上
    開遺產稅，顯已逾首揭稅捐稽徵法第二十八條所規定之五年法定期間，自不得再
    行申請，是被告依此規定，以原處分未准退還，並無違誤，訴願決定遞予維持，
    亦無不合，是原告請求撤銷原處分及訴願決定，此部分之訴，即為無理由，應予
    駁回。
四、次按稅捐稽徵法第二十八條關於納稅義務人因稅捐稽徵機關適用法令錯誤或計算
    錯誤而溢繳之稅款，得自繳納之日起五年內申請退還，逾期不得再行申請之規定
    ，因納稅義務人因上開原因向稅捐稽徵機關繳納其法定納稅義務範圍以外之稅款
    ，其性質上為公法上不當得利，惟此既規定納稅義務人得自繳納之日起五年內申
    請退還，逾期不得再行申請，自為納稅義務人對稅捐稽徵機關之公法上不當得利
    返還請求權之特別時效規定，合先敘明（改制前行政法院八十六年度判字第二一
    ○六號判決意旨亦同）。
五、關於原告請求被告返還一、七三四、九○二元部分。經查，此部分原告訴稱系爭
    十二筆土地為公共設施道路用地，被告未依都市計畫法第五十條之一之規定，予
    以免徵系爭十二筆土地之遺產稅，致原告繳納該稅款，應適用民法第一百七十九
    條之規定，被告對原告所繳遺產一、七三四、九○二元，有公法不當得利之情形
    ，請求返還該稅款，固非無據。然依上開所述，此應屬適用法令有錯誤之情形，
    是此公法上不當得利返還請求權之時效，依稅捐稽徵法第二十八條之規定為五年
    ，是原告另主張此請求權應適用民法第一百二十五條之規定及法務部九十年三月
    廿二日法九十令字第○○八六一七號函釋意旨（此係行政程序法施行前已發生公
    法上請求權之消滅時效期間，不適用行政程序法第一百三十一條第一項規定，應
    依該法施行前有關法規之規定，得類推適用民法消滅時效之規定，於本件有明確
    規定請求權期間之情形不同），十五年內均可請求返還溢繳稅款，難謂有據。
六、至原告所引財政部六十六年二月十六日台財稅字第三一一八六號函示「稽徵機關
    自行發現錯誤更正退還溢繳之稅款，不受五年期間限制」，財政部未將該函列入
    八十九年十一月版之稅捐稽徵法法令彙編，該函於本件行為時是否仍為財政部有
    效力之函釋，已有可議，且此一函示，係指稅捐稽徵機關自行發現錯誤，而主動
    更正退還納稅義務人溢繳稅款之情形，並非可依此排除稅捐稽徵法第二十八條之
    得請求退稅之五年時效期間之規定，而認納稅義務人，如有稅捐稽徵機關核課稅
    款錯誤之情形，即可請求稅捐稽徵機關退還溢繳稅款，而不受五年期間之限制。
    再者，原告雖主張依財政部九十年十二月二十六日台財稅字第○九○○四五七四
    五五號函示意旨，本件係因主管機關土地地籍資料登記錯誤，非屬因適用法令錯
    誤或計算錯誤溢徵之稅款，自不須受稅捐稽徵法第二十八條規定，應於繳納稅款
    之日起五年內提出申請退稅之限制乙節，然按財政部此函釋，係指納稅義務人之
    土地因地政機關辦理重測，重測清冊誤繕，面積登記錯誤，致繳地價稅及土地增
    值稅，因該項課稅前提有關之事實（土地實際面積），既係認定之機關即地政機
    關發生錯誤，應非屬稽機關適用法令錯誤或計算錯誤之情形，與依上開所述，本
    件系爭十二筆土地為公共設施道路用地，被告未依都市計畫法第五十條之一之規
    定免徵該等土地之遺產稅，屬適用法令有錯誤之情形，二者並不相同，原告自不
    得以資比附援引。
七、綜上所陳，原告依公法上不當得利之法律關係，請求被告返還其溢繳稅款一、七
    三四、九○二元，因已逾五年期間，罹於時效，被告自得拒予返還，是原告此部
    分之訴，亦為無理由，併予駁回。
據上論結，本件原告之訴為無理由，依行政訴訟法第一百九十五條第一項後段、第九
十八條第三項前段，判決如主文。
中　　華　　民　　國　　九十一　　　年　　　十二　　　月　　　十一　　　日
                 臺 中 高 等 行 政 法 院   第 四 庭
                                審 判 長 法  官　沈　應　南
                                         法  官　黃　淑　玲
                                         法  官　許　武　峰
右正本證明與原本無異。
如不服本判決，應於判決送達後二十日內向本院提出上訴書狀，其未表明上訴理由者
，應於提起上訴後二十日內向本院提出上訴理由書（須依對造人數附具繕本）；如於
本判決宣示或公告後送達前提起上訴者，應於判決送達後二十日內補提上訴理由書（
須附繕本）。未表明上訴理由者，逕以裁定駁回。
提起上訴應預繳送達用雙掛號郵票拾份（每份三十四元)。
中　　華　　民　　國　　九十一　　　年　　　十二　　　月　　　十一　　　日
                                     法院書記官  詹  靜  宜
